【裁判字號】    89,上訴,140
【裁判日期】    890704
【裁判案由】    殺人
【裁判全文】
臺灣高等法院花蓮分院刑事判決                    八十九年度上訴字第一四號
    上  訴  人  台灣花蓮地方法院檢察署檢察官
    被      告  乙○○
右上訴人因被告殺人案件，不服臺灣花蓮地方法院八十九年度重訴字第一號中華民國
八十九年四月二十九日第一審判決（起訴案號：臺灣花蓮地方法院檢察署八十九年度
偵字第一四九號），提起上訴，本院判決如左：
    主  文
上訴駁回。
    事  實
一、乙○○與姚榮德（綽號：「山豬」）係朋友關係，乙○○因疑其女友劉亞珍與姚
    榮德有染，而對之心生怨隙。羅森岳則是乙○○之鄰居，乙○○於民國（下同）
    八十九年一月初因故將自己住家玻璃打破，不敢回家，乃徵得羅森岳之同意，自
    同年一月五日起，與劉亞珍同居於羅森岳所有位於花蓮縣鳳林鎮○○路一號住處
    。而姚榮德係同年月六日下午十七時許，逕至上揭處所聲稱要找乙○○，並向羅
    森岳稱借住一晚，於翌日即將回台北。迨至同年月七日傍晚羅森岳返回前揭住處
    ，仍見乙○○、劉亞珍、姚榮德三人在上揭住處，其等四人隨即共進晚餐，晚餐
    時乙○○曾服用蔘茸酒約一瓶，劉亞珍則喝了將近半杯威士忌酒，姚榮德則滴酒
    未沾。飯後姚榮德先至上開處所房內休息，並要求乙○○能讓其女友劉亞珍進房
    間內幫其掏耳，劉亞珍乃應允並進入該房內，獨留乙○○一人在客廳飲酒。期間
    ，屋主羅森岳亦返家並就寢。嗣於翌日( 八日 )凌晨一時三十分許，乙○○因見
    姚榮德與劉亞珍單獨在房內甚久，已生疑心，又似聞劉亞珍發出做愛之呻吟聲音
    ，更怒不可抑，竟萌殺人之犯意，手持置於羅森岳住處客廳內之粗鋼筋一支，悄
    悄地走入該房間內，撞見劉亞珍所穿裙子上翻，並以黃色外套蓋住下半身，劉亞
    珍見乙○○突然闖進，乃順手將上翻之裙子往下放，乙○○見到姚榮德正俯臥於
    床，手則伸在劉亞珍之大腿內側有撫摸下體等親暱舉動後，更是憤怒，旋持該鋼
    筋朝未及防備之姚榮德後腦猛力連續揮擊三、四次，劉亞珍見狀旋起身呆立於床
    上，睡於他房之羅森岳亦聞聲而至，見上開慘狀後，乃趕忙自乙○○手中奪下鋼
    筋，並隨即外出報警；惟乙○○見姚榮德尚有掙扎之舉動，竟心有未甘，再拾起
    該床下擺放之空玻璃酒瓶朝姚榮德頭部猛力敲擊數次致瓶破後，再至房外走廊持
    木棍一把繼續揮打姚榮德之後腦三、四下，致姚榮德受有口唇部右側上、下各有
    一處三乘一公分瘀血傷（鈍器傷）、左眶外側部由上而下有一處九乘一點五乘零
    點六公分鈍器傷痕，傷口呈不整形，有橋架組織、額部有四處割裂傷，分別為二
    公分乘零點一公分乘零點二公分、二點五公分乘零點五公分、零點三公分乘零點
    五公分、零點五公分乘零點一公分、後腦部有七處挫裂傷，傷口不整形，有橋架
    組織，分別為八公分乘四公分乘一點五公分、六公分乘零點五公分乘一點一公分
    、十一公分乘三公分乘一點一公分、十公分乘零點五公分乘一點五公分、四公分
    乘零點五公分乘一公分、七點五公分乘零點五公分乘一點五公分、九點五公分乘
    零點五公分乘一點五公分、後腦部顱骨呈龜裂性骨折及顱窩底部在項部上方顱骨
    骨折突出、項部有二十四公分乘九公分血腫現象，其中二處皮下出血，分別為九
    公分乘九公分、八公分乘三公分等傷害，乙○○見姚榮德已癱臥不動後始罷休，
    隨即偕劉亞珍逃離現場。姚榮德則經送醫後因顱內出血不治死亡，嗣於同日上午
    六時三十分許，經警循線在花蓮縣鳳林鎮○○里○○路五六號前逮捕乙○○後查
    獲，並在現場扣得乙○○行兇所用之鋼筋、木棍各一支及碎酒瓶瓶頭一個等物。
二、案經被害人姚榮德之母甲○○訴由花蓮縣警察局鳳林分局報請台灣花蓮地方法院
    檢察署檢察官偵查起訴。
    理  由
一、訊之被告乙○○對於右開殺人犯行，在本院審理時均坦承不諱；核與證人羅森岳
    於偵查時結證稱「（問：當時經過情形如何？）答：在八十九年一月六日傍晚，
    死者姚榮德到我住處找乙○○，乙○○是因為住在我家附近的鄰居，因為乙○○
    的住處玻璃被打破，所以乙○○就住我家，當時死者與乙○○在談一些買賣的事
    情，他們二人與乙○○的女友劉亞珍當天（即六日）都有住我家。隔日七日早上
    我就見乙○○與死者、劉亞珍三人有在爭執，我也不知道為何事爭執？後來我就
    出去，到了傍晚我回家吃飯，他們三人也在我住處，我就和他們三人一起吃晚飯
    ，當時他們已經沒有爭吵了。後來我們都陸續出去，我是在晚上十一點多的時候
    回來，我回來的時候看到桌上有一些剩下的麵，乙○○在喝酒，死者與劉亞珍在
    房間內睡覺，後來我有勸乙○○少喝一點酒，我就自行回房間內睡覺。後來我有
    聽到一聲很難聽夾雜敲打嘔吐的聲音，我就起來看，有看到他們睡的房間都是血
    ，死者就趴在床上，乙○○拿著鐵棍在床前，而劉亞珍在床上站著，我趕緊將乙
    ○○手中的鐵棍奪下來，並且放在我家門前的水溝旁，並馬上報警處理。因為我
    找不到電話，我就騎機車到南平派出所報警，然後跟著警察來的時候，他們二人
    就不見了」等語（見八十九年度偵字第一四九號案卷第十一頁背面、第十二頁）
    ；及證人劉亞珍於偵查時結證稱「（問：當時經過情形如何？）答：在一月七日
    晚上，我與乙○○二人先回上開處所，我們在吃麵喝酒，我就打死者的行動電話
    （0000000000），叫他一起來喝酒，後來死者來了以後有吃麵但是沒
    有喝酒，他就自行到房間睡覺，後來死者就叫乙○○進房間跟乙○○說可否請我
    幫他掏耳朵，後來死者就叫我進去幫他掏耳朵，死者就拿耳扒子叫我幫他挖，當
    時我男友（乙○○）就自己到客廳，我就在死者的房間幫死者挖耳朵，我的男友
    就在客廳喝酒，又有陸續到房間看我們，然後又走出去，後來半小時之後，我男
    友就很不爽，因為之前姚榮德有趁機撫摸我的大腿，我很生氣，就叫乙○○的名
    字，乙○○進來以後，就手上拿好鋼筋進入房間，當時我坐在床上，姚榮德是趴
    在床上，頭面部是向房間內部（面部右側朝下，左側朝上），然後乙○○就都沒
    有講話就朝姚榮德的頭部打下去，血就噴出來很多，有噴到我的腳，我當時嚇到
    了，馬上站起來停在那邊，後來屋主羅森岳就進來把乙○○手上的鋼筋拿走，後
    來死者姚榮德有在掙扎，有叫一直叫，並且手握拳頭，他的臉就朝房間門口的方
    向掙扎，然後乙○○就拿起一支在床下的酒瓶朝他的頭部正面打了一下就破了，
    當時姚榮德的鼻子已經出血了，嘴巴也吐出血來，乙○○還到外面拿木棍回房間
    ，朝著姚榮德的後腦敲打三下，後來姚榮德已經沒有動靜了，乙○○就走出去，
    我則站在床上幾分鐘，後來乙○○就叫我出去一起騎乙○○的機車走了，一直到
    警方查到為止」等語（見八十九年度偵字第一四九號案卷第十三頁背面、第十四
    頁）之情節均相吻合。顯見被告乙○○確實曾持鋼筋、酒瓶及木棍毆打姚榮德之
    頭部致其死亡。又被害人姚榮德確因頭部遭鈍器重擊導致臚內出血死亡，亦經台
    灣花蓮地方法院檢察署檢察官會同法醫師相驗明確，製有勘驗筆錄、驗斷書、相
    驗屍體證明書附卷可稽；另有死者姚榮德之死亡及現場照片六十一張與扣案沾有
    血跡之鋼筋、木棍各一支及碎酒瓶瓶頭一個扣案足憑。而依前揭法醫師驗斷書之
    記載「姚榮德受有口唇部右側上、下各有一處三乘一公分瘀血傷（鈍器傷）、左
    眶外側部由上而下有一處九乘一點五乘零點六公分鈍器傷痕，傷口呈不整形，有
    橋架組織、額部有四處割裂傷，分別為二公分乘零點一公分乘零點二公分、二點
    五公分乘零點五公分、零點三公分乘零點五公分、零點五公分乘零點一公分、後
    腦部有七處挫裂傷，傷口不整形，有橋架組織，分別為八公分乘四公分乘一點五
    公分、六公分乘零點五公分乘一點一公分、十一公分乘三公分乘一點一公分、十
    公分乘零點五公分乘一點五公分、四公分乘零點五公分乘一公分、七點五公分乘
    零點五公分乘一點五公分、九點五公分乘零點五公分乘一點五公分、後腦部顱骨
    呈龜裂性骨折及顱窩底部在項部上方顱骨骨折突出、項部有二十四公分乘九公分
    血腫現象，其中二處皮下出血，分別為九公分乘九公分、八公分乘三公分等傷害
    ，且其前額部之割傷痕，因其傷口細且整齊，可能為玻璃類所傷；其左眶外側部
    及後腦部之挫裂傷因傷口窄長，且帶有橋架組織，且其邊緣不規則（不整形），
    可能為鐵條之類所傷；其項部之皮下出血痕較為寬廣，較不容易使皮膚破損，有
    可能為木棍、木板類等物所傷，被害人因為鈍器所致，發生頭部外傷臚內出血死
    亡」等語，亦足見被害人確因頭、臉部遭被告持鋼筋、木棍、酒瓶毆擊致死之事
    實，灼然自明。按殺人與傷害之區別，固以係傷害或殺人之犯意為依據，不能因
    加害人與被害人原無宿怨，即認為無殺人之故意，又此二者之別，雖不以兇器及
    傷痕之多寡為絕對標準，但受傷之部分、犯罪之兇器及手段，要不失為認定犯罪
    故意之重要參考。查人之頭部、臉部，係關係人體生命之重要部位，屬人身之要
    害，而鋼筋、木棍、玻璃酒瓶係堅硬之鈍器，以之重擊人之頭、臉等處，足取人
    命，此當為被告乙○○所明知或可得而知，稽諸前揭台灣花蓮地方法院檢察署驗
    斷書之驗斷結果，認被害人姚榮德係因被告持鋼筋、木棍、酒瓶毆擊頭部，發生
    頭部外傷臚內出血死亡，足見被告用力甚猛，其於下手之初，已具有殺人之犯意
    甚明，否則斷無使被害人姚榮德發生後腦部顱骨呈龜裂性骨折及顱窩底部在項部
    上方顱骨骨折突出之傷勢。且被告於偵查中亦自承：「我持鋼筋朝他（姚榮德）
    頭部打下去，他有掙扎要抬起頭來，我就繼續打他後腦三、四次，後來羅森岳就
    跑進來，並要把我的鋼筋拿去，說不要打，後來我看地上有酒瓶，我就拿起酒瓶
    往他後腦打，酒瓶碎了，我又看他有掙扎要爬起來的，我就到房外走廊看到木棍
    ，再拿木棍敲他後腦三、四下」等情（見相驗卷第十六頁背面、第十七頁）；是
    自被告行兇之鋼筋被羅森岳奪走後，仍不鬆手，繼續尋覓其他鈍器揮打姚榮德之
    頭部之行為觀之，足徵其當時欲將姚榮德置之死地之意，足證其具有殺人之主觀
    犯意甚明，是被告於原審所辯只是要教訓姚榮德，並無殺人之犯意云云，並不足
    採。再依被告於偵查時自承「（問：當晚打姚榮德之前，你喝了多少酒？）答：
    我在打姚榮德之前，一個半小時內喝了一瓶蔘茸酒，因為我在客廳很氣，怎麼挖
    耳朵那麼久，我又聽到我女友的歡愉聲；（問：你打姚榮德時你的意識如何？）
    答：我打姚榮德時我的意識清醒」等語（見偵查卷第十七頁背面、第十八頁正面
    第一行），被告乙○○雖於案發之前曾飲酒，惟其既自承當時毆打姚榮德時意識
    清楚，堪認其於案發時尚無精神耗弱甚至心神喪失之情事，附此敘明。綜上所述
    ，本件事證明確，被告之殺人犯行洵堪認定，應予依法論科。
二、核被告乙○○所為，係犯刑法第二百七十一條第一項之殺人罪。第按所謂當場激
    於義憤而殺人，非衹以被害人先有不正行為為已足，且必該行為在客觀上有無可
    容忍，足以引起公憤之情形，始能適用；另刑法第二百七十三條第一項義憤殺人
    罪，其所謂「義憤」乃謂基於道義之理由而生憤慨，必先有被害人之不義行為，
    而在客觀上足以引起公憤，依一般人之通常觀念，確無可容忍者，始可謂為「義
    憤」，分別為最高法院二十八年上字第二五六四號判例及七十三年度台上字第六
    ０七三號判決著有明文。本件被告之所以殺害被害人姚榮德，乃因被告之前曾經
    懷疑其女友劉亞珍與姚榮德發生過性關係，早已懷恨在心，且證人劉亞珍於警訊
    時亦曾證稱「（問：乙○○與姚榮德之前有無恩怨？）答：他們曾經為了我，雙
    方有不愉快」等語（見警訊卷八十九年一月八日調查筆錄），顯見被告因早已懷
    疑其女友劉亞珍與姚榮德有感情關係，而對姚榮德心生怨隙。恰於案發當晚，被
    告女友劉亞珍在房間內幫姚榮德掏耳朵，姚榮德又趁機撫摸劉亞珍之下體，被告
    則於房間外獨自飲酒，無法忍受其女友劉亞珍在房間內與姚榮德愛撫之歡愉動作
    ，而一時忌火中燒，以致持鋼筋、木棍及酒瓶將姚榮德打死。查劉亞珍並非被告
    乙○○之配偶，僅為其女友，而劉亞珍本有其選擇男友與其他人交往之自由，且
    被告亦曾因劉亞珍同時與其交往並和姚榮德往來之事，對姚榮德心生怨隙，業經
    劉亞珍證述如前，則劉亞珍當晚願意進入房間幫姚榮德掏耳朵，且讓姚榮德撫摸
    其下體之行為，乃其個人交往男友及其性自由，雖足以讓乙○○醋勁大發，惟究
    不能認姚榮德有撫摸劉亞珍下體之行為，即謂為不正之行為，且客觀上尚無讓一
    般人皆有無可容忍，足以引起公憤之情形，是縱然被告因一時氣憤，怒不可抑而
    殺死姚榮德，乃係其女友劉亞珍腳踏兩條船，使其醋勁大發所致，尚無基於道義
    之理由而生憤慨之情形，是原審之指定辯護人稱被告之行為應該當於刑法第二百
    七十三條第一項義憤殺人罪云云，為無可採。原判決審酌被告並無前科，素行尚
    佳，其因女友移情別戀，而對姚榮德懷恨在心，更因案發當時，驚見其女友劉亞
    珍於房間內與姚榮德有愛撫之親暱舉動，一時醋勁大發、忌火中燒、怒不可抑而
    持鋼筋、木棍、酒瓶重擊姚榮德之頭、臉部要害，致被害人姚榮德僅以三十四歲
    （五十四年八月五日出生）之齡，即含冤而死，雖被告乙○○於事後已深具悔意
    ，惟迄原審審理時尚未賠償死者家屬損害，並參酌其犯罪之動機，犯罪時所受之
    刺激、犯罪手段及犯罪後之態度等一切情狀，量處有期徒刑十三年。並敘明被告
    所犯罪名依其性質認有褫奪公權之必要，併宣告褫奪公權五年；扣案之鋼筋、木
    棍各一支、碎酒瓶瓶頭一個等物，雖為被告持以供本件作案所用之物，惟均為羅
    森岳家中所有而非被告所有，故不為沒收之諭知；及公訴人對被告乙○○之上揭
    犯行求刑有期徒刑十五年，認屬過重等節。認事用法均屬正當，量刑亦甚妥適。
    檢察官依告訴人甲○○之聲請提起上訴意旨略以；被告犯案後，迄今未與告訴人
    和解，亦未道歉悔悟，且手段凶殘，原審僅判處有期徒刑十三年，顯屬過輕等語
    ；然查，被告已於原審判決後之八十九年六月九日與告訴人等達成民事和解，有
    台灣花蓮地方法院八十九年度重訴字第二八號和解筆錄附於本院卷可按，且被告
    於本院審理坦承犯行，頗具悔意；是原判決所處刑度尚無過輕情形，檢察官之上
    訴並無理由，應予駁回。
據上論斷，應依刑事訴訟法第三百六十八條，判決如主文。
本案經檢察官翟光軍到庭執行職務。
中      華      民      國      八十九      年      七    月     四     日
                                      審判長法官  吳  鴻  章
                                            法官  莊  謙  崇
                                            法官  林  德  盛
右正本證明與原本無異。
如不服本判決，應於送達後十日內，向本院提出上訴狀。其未敘述理由者，並應於提
出上訴狀後十日內向本院補提理由狀(須附繕本)。
                              書記官  盧  夷  狄
中      華      民      國      八十九      年      七    月     四     日


司法院資訊處製作；財團法人民間司法改革基金會備份。
